臺灣高等法院刑事判決　　　　　　　　96年度上訴字第3751號
上　訴　人　臺灣臺北地方法院檢察署檢察官
上　訴　人
即　被　告　甲○○
上列上訴人因被告偽造文書等案件，不服臺灣臺北地方法院96年
度訴字第965 號，中華民國96年8月3日第一審判決（起訴案號：
臺灣臺北地方法院檢察署96年度偵字第7909號），提起上訴，嗣
被告於準備程序中就被訴事實為有罪之陳述，經告以簡式審判之
旨，並聽取當事人之意見後，經本院合議庭裁定以簡式審判程序
審理，判決如下：
    主  文
原判決撤銷。
甲○○行使偽造私文書，足以生損害於公眾及他人，處有期徒刑
陸月，如易科罰金，以銀元佰元折算壹日，減為有期徒刑月
，如易科罰金，以銀元佰元折算壹日。如附表所示偽造之印文
均沒收。
    事  實
一、甲○○明知其姪女王姿婷業於民國九十四年六月間自弘光科
    技大學護理系畢業，其外甥女賴孟君未在淡江大學就讀，其
    與胞姐王惠蘭、胞兄王鴻敏及兄嫂成意香亦無分別罹患鼻咽
    癌、原發性留鹽細胞瘤、肝硬化及心房室傳導阻礙之重大疾
    病，且其全戶應計算人口範圍尚包括其外甥賴炳全，並不符
    合社會救助法所規範之低收入戶，詎其為圖取低收入戶補助
    及低收入戶戶內人口就學生活補助費，竟基於行使偽造特種
    文書及意圖為自己不法所有之概括犯意，先於同年九月間，
    在其臺北市萬華區○○○路四號十二樓之二十五住處，以電
    腦打字及剪貼之方式，塗改王姿婷因畢業未再為註冊註記而
    失其證明王姿婷於九十四學年度具有在學學生身分效力之王
    姿婷弘光科技大學學生證影本上之學號及註冊章後再予影印
    ，偽造王姿婷之弘光科技大學學生證影本，使該學生證影本
    恢復證明王姿婷在學身分之狀態，足以生損害於王姿婷及弘
    光科技大學學籍管理之正確性，偽造完成後並於同年月十四
    日連同臺北市低收入戶戶內人口就學生活補助費申請表，郵
    寄至臺北市○○區市○路一號臺北市政府社會局申請低收入
    戶戶內人口就學生活補助費而行使之，又基於行使偽造、變
    造私文書及承前意圖為自己不法所有之概括犯意，於同年九
    月下旬，在其上址住處，以電腦打字及剪貼之方式，更改王
    惠蘭財團法人新光吳火獅紀念醫院（下稱新光醫院）乙種診
    斷證明書之編號、診療日期、診斷、醫囑等欄再予影印，及
    王鴻敏臺北市立中興醫院（下稱中興醫院）乙種診斷證明書
    之應診日期、診斷、醫囑等欄後再予影印，接續變造王惠蘭
    新光醫院乙種診斷證明書及王鴻敏中興醫院乙種診斷證明書
    ，又以電腦打字及換貼之方式，將其國立臺灣大學醫學院附
    設醫院（下稱臺大醫院）全民健康保險重大傷病證明申請書
    加以影印，並將名稱更改為重大傷病證明書，及影印上開申
    請書偽造「台大醫師方啟泰」之職章印文並剪下備用，嗣將
    保險對象姓名欄更改為姓名欄，將受理日期、受理編號欄換
    貼為病歷號碼欄，注意事項、申請人簽章、申請日期、新申
    請或換發、健保局審核意見欄等欄位換貼原為王鴻敏之台北
    市立中興醫院乙種診斷證明書之醫囑欄、醫師證明欄（並影
    印偽造該欄內之科主任醫師職章印文『印文內容不明』一枚
    、「台北市中興醫院診斷證明書專用章」一枚、「醫師吳求
    森」職章印文一枚），並偽填病名及醫囑內容，除去原「醫
    師吳求森」之職章印文，再將取自前開申請書影本上之「台
    大醫師方啟泰」之職章印文套用黏貼在醫師證明欄內診治醫
    師用印處，再予影印，接續偽造完成甲○○之重大傷病證明
    書一紙，嗣復以相同方式，偽造重大傷病證明書，並將其上
    年籍資料塗改為成意香之年籍資料、以電腦打字偽填病名、
    醫囑內容以及將「台大醫師方啟泰」之職章印文除去，再影
    印王鴻敏之前開中興醫院乙種診斷證明書偽造之「醫師吳求
    森」之職章印文一枚剪下後黏貼於偽造之重大傷病證明書診
    斷病名欄醫師簽章處，再予影印，接續偽造完成成意香之重
    大傷病證明書一紙，並於同年十月間，將上開變造之診斷證
    明書及偽造之重大傷病證明書郵寄至臺北市政府社會局申請
    低收入戶補助而行使之，再於九十五年二月間，承前行使偽
    造、變造特種文書及意圖為自己不法所有之概括犯意，在前
    址住處，以電腦打字之方式，偽造賴孟君淡江大學學生證影
    本，並於同年月二十四日連同臺北市低收入戶戶內人口就學
    生活補助費申請表，郵寄至臺北市政府社會局申請低收入戶
    戶內人口就學生活補助費而行使之，足以生損害於臺北市政
    府社會局對於低收入戶管理之正確性、新光醫院及中興醫院
    出具診斷證明書之正確性、臺大醫院出具重大傷病證明書之
    正確性，暨王姿婷、賴孟君、王惠蘭、王鴻敏、成意香、方
    啟泰醫師、吳求森醫師及姓名不詳之醫師本人，並使臺北市
    政府社會局陷於錯誤，認為甲○○符合低收入戶資格，而核
    撥低收入戶補助及低收入戶戶內人口就學生活補助費予甲○
    ○，甲○○以此方式共詐得新臺幣（下同）六萬五千零四十
    八元。嗣因臺北市政府社會局調查後重新審核甲○○之低收
    入戶資格，始悉上情。
二、案經臺北市政府社會局移送臺灣臺北地方法院檢察署檢察官
    偵查起訴。
    理  由
壹、程序部分：按除被告所犯為死刑、無期徒刑、最輕本刑為三
    年以上有期徒刑之罪或高等法院管轄第一審案件者外，於第
    一次審判期日前之準備程序進行中，被告先就被訴事實為有
    罪之陳述時，審判長得告知被告簡式審判程序之旨，並聽取
    當事人、代理人、辯護人及輔佐人之意見後，裁定進行簡式
    審判程序，刑事訴訟法第二百七十三條之一第一項定有明文
    。經核本件被告甲○○所犯係死刑、無期徒刑、最輕本刑為
    三年以上有期徒刑以外之罪，其於準備程序中就被訴事實為
    有罪之陳述，經法官告知簡式審判程序之旨，並聽取公訴人
    、被告之意見後，本院爰依首揭規定，合議裁定進行簡式審
    判程序，合先敘明。
貳、認定事實之證據及理由：
一、上揭犯罪事實，業據被告甲○○坦承不諱（見原審卷第十一
    頁反面、第十九頁反面、本院卷第二十五頁反面、第三十頁
    反面），核與臺北市政府社會局本案承辦人員林彬彬證述之
    情節相符（見臺灣臺北地方法院檢察署九十六年度他字第五
    五九號偵查卷第九十頁至第九十一頁），又王姿婷業於九十
    四年六月間自弘光科技大學護理系畢業，賴孟君並非淡江大
    學學生，此有弘光科技大學九十五年四月十四日弘大教字第
    ○九五○○○一六八五號檢附之王姿婷學籍資料、淡江大學
    九十五年六月一日校教字第○九五○○○一三三二號函、偽
    造之王姿婷弘光科技大學學生證影本、偽造之賴孟君淡江大
    學學生證影本在卷可稽（見同上偵查卷第二十頁至第二十一
    頁、第三十頁、第四十三頁、第四十五頁）；另王惠蘭新光
    醫院乙種診斷證明書、王鴻敏中興醫院乙種診斷證明書內容
    ，與渠等就診資料不符，且被告及成意香重大傷病證明書並
    非臺大醫院所開立，亦有變造之王惠蘭新光醫院乙種診斷證
    明書、變造之王鴻敏中興醫院乙種診斷證明書、偽造之被告
    重大傷病證明書、偽造之成意香重大傷病證明書、新光醫院
    九十五年七月六日（九十五）新醫醫字第○八三六號函、臺
    北市立聯合醫院九十五年六月二十日北市醫興字第○九五三
    一八六○七○○號函、臺大醫院九十五年六月二十六日校附
    醫秘字第○九五○二○六六五七號函、九十五年六月二十二
    日校附醫秘字第○九五○二○六六五六號函、全民健康保險
    重大傷病證明申請書附卷足憑（見同上偵查卷第四十六頁至
    第五十三頁、本院卷第二十一頁）；又被告全戶經重新審核
    後，不符社會救助法所規範之低收入戶，並溢領低收入戶補
    助及低收入戶戶內人口就學生活補助費補助款共計六萬五千
    零四十八元，復有臺北市社會局九十六年一月九日北市社二
    字第○九六三○○四九九○○號函、九十四年十一月三十日
    北市社二字第○九四四二一九○一○○號函、九十五年三月
    十三日北市社二字第○九五三二六○八五○○號函、九十四
    年四月六日北市社二字第○九四三三六○四一○○號函、九
    十四年十月二十日北市社二字第○九四○四五七三○○號函
    、九十五年十二月二十五日北市社二字第○九五四三○八五
    一○○號函、九十五年五月二十四日北市社二字第○九五三
    五四八二二○○號函、九十五年三月二十二日北市社二字第
    ○九五三二九六四六○○號函、臺北市政府九十四年十月十
    二日府社二字第○九四○四二六八九○○號公告九十五年度
    臺北市低收入戶家庭生活扶助標準表、臺北市低收入戶戶內
    人口就學生活補助費申請表、臺北市萬華區公所九十五年五
    月三日北市萬社字第○九五三○六九一七○○號函、臺北市
    政府九十五年十月四日府訴字第○九五八四六二六六○○號
    訴願決定書、被告全戶戶籍謄本、稅籍資料、勞工保險明細
    、被保險人投保資料查詢、臺灣高等行政法院九十五年度訴
    字第四二六一號判決在卷可佐（見同上偵查卷第一頁至第三
    頁、第十六頁至第十九頁、第二十二頁至第二十三頁、第二
    十七頁至第二十九頁、第三十二頁至第四十一頁、第五十四
    頁至第六十三頁、第七十七頁至第七十九頁、第八十頁至第
    八十五頁、本院卷第二十二頁至第三十一頁），足見被告任
    意性自白與事實相符。本案事證明確，被告行使偽造特種文
    書、行使偽造、變造私文書、詐欺取財犯行，均堪認定，應
    予依法論科。
、論罪：
一、被告行為後，刑法部分條文業於九十四年一月七日修正，同
    年二月二日公布，並於九十五年七月一日施行，修正後即現
    行刑法第二條第一項規定：「行為後法律有變更者，適用行
    為時之法律，但行為後之法律有利於行為人者，適用最有利
    於行為人之法律。」上開規定乃與刑法第一條罪刑法定主義
    契合，而貫徹法律禁止溯及既往原則，係規範行為後法律變
    更所生新舊法律比較適用之準據法，是刑法第二條本身雖經
    修正，但刑法第二條既屬適用法律之準據法，本身尚無比較
    新舊法之問題，應一律適用裁判時即修正後刑法第二條規定
    以決定適用之刑罰法律，合先敘明。而有關新舊法之比較，
    應就罪刑有關之共犯、連續犯、牽連犯加重等暨其他法定加
    減原因（如身分加減）與加減例等一切情形，綜其全部罪刑
    之結果而為比較（最高法院九十五年第八次刑事庭會議決議
    參照）。經查：
  (一)修正前刑法第十條第二項關於公務員之定義部分原規定：「
    稱公務員者，謂依法令從事於公務之人員。」，修正後同條
    項則規定為：「稱公務員者，謂下列人員：一、依法令服務
    於國家、地方自治團體所屬機關而具有法定職務權限，以及
    其他依法令從事於公共事務，而具有法定職務權限者。二、
    受國家、地方自治團體所屬機關依法委託，從事與委託機關
    權限有關之公共事務者。」，刑法第十條第三項關於公文書
    之定義係：「公務員職務上制作之文書」，是公務員定義之
    變更涉及同條第三項公文書定義內涵之變動即犯罪行為可罰
    性要件之變更，自有新舊比較問題，是查中興醫院及台大醫
    院係屬國家、地方自治團體所屬機關，該院之醫師，具修正
    前刑法第十條第二項定義之「公務員」身分，是該院醫師職
    務上制作之文書即屬刑法第十條第三項所指之公文書，是該
    院醫師出具之診斷證明書、及重大傷病證明書即具公文書之
    性質，是偽造、變造該院之診斷證明書及重大傷病證明書，
    構成刑法第二百十一條之偽、變造公文書罪，惟依修正後刑
    法「公務員」之定義，公立醫院（台北市立中興醫院、國立
    台灣大學醫學院附設醫院）固屬國家、地方自治團體所屬機
    關，惟服務於該醫院之醫師僅單純從事於醫療行為，並無法
    定職務權限，不具修正後刑法第二條第一項前段之身分「公
    務員」類型，復無其他授權或委託之情事，自非屬修正後刑
    法上之公務員，其依職權所制作之文書當然已非刑法第十條
    第三項所定義之公文書，是被告前揭行為，自不得再以犯罪
    行為客體具公文書性質為成立要件之刑法第二百十六條、第
    二百十一條之規定相繩之，而於起訴之基本事實同一之情狀
    下適用法定刑度較低之刑法第二百十六條、第二百十條行使
    偽造私文書罪之規定，是經比較結果，自以修正後之刑法第
    十條第二項、第三項規定有利於被告。
  (二)刑法第五十五條、第五十六條關於牽連犯及連續犯之規定，
    於修正後業已刪除，本案被告行使偽造私文書，多次行使偽
    造、變造特種文書及詐欺取財，於修正前應分依牽連犯及連
    續犯之規定論以一罪，依新法則應予分論併罰，經比較新舊
    法結果，認適用新法對被告並無較為有利。
  (三)刑法第二百十六條、第二百十二條行使偽造特種文書罪，法
    定刑為一年以下有期徒刑、拘役或三百元以下罰金；刑法第
    三百三十九條第一項詐欺取財罪，法定刑為五年以下有期徒
    刑、拘役或科或併科一千元以下罰金。而修正後刑法施行法
    增訂第一條之一規定：「中華民國九十四年一月七日刑法修
    正施行後，刑法分則編所定罰金之貨幣單位為新臺幣。九十
    四年一月七日刑法修正時，刑法分則編未修正之條文定有罰
    金者，自九十四年一月七日刑法修正施行後，就其所定數額
    提高為三十倍。但七十二年六月二十六日至九十四年一月七
    日新增或修正之條文，就其所定數額提高為三倍。」另刑法
    第三十三條第五款修正為：「主刑之種類如下：五、罰金：
    新臺幣一千元以上，以百元計算之。」是依修正後之法律，
    刑法第二百十六條、第二百十二條行使偽造特種文書罪、刑
    法第三百三十九條第一項詐欺取財罪，所得科處之罰金刑最
    高為新臺幣九千元、三萬元，然依據被告行為時之刑罰法律
    ，即罰金罰鍰提高標準條例第一條前段規定之提高倍數十倍
    及修正前刑法第三十三條第五款規定之罰金最低額銀元十元
    計算，上開各罪所得科處之最高罰金刑雖均與新法相同，然
    最低額均僅為新臺幣三十元。因此，比較上述修正前、後之
    刑罰法律，自以被告行為時關於科處罰金刑之法律較有利於
    被告。
  (四)關於易科罰金之折算標準，除刑法第四十一條第一項有所修
    正外，罰金罰鍰提高標準條例於九十五年四月二十八日修正
    ，並自同年七月一日起生效施行。修正前刑法第四十一條第
    一項前段規定：「犯最重本刑為五年以下有期徒刑以下之刑
    之罪，而受六個月以下有期徒刑或拘役之宣告，因身體、教
    育、職業、家庭之關係或其他正當事由，執行顯有困難者，
    得以一元以上三元以下折算一日，易科罰金。」，再依據修
    正前罰金罰鍰提高標準條例第二條：「依刑法第四十一條易
    科罰金或第四十二條第二項易服勞役者，均就其原定數額提
    高為一百倍折算一日；法律所定罰金數額未依本條例提高倍
    數，或其處罰法條無罰金刑之規定者，亦同。」之規定，被
    告行為時之易科罰金折算標準，應以銀元一百元、二百元、
    三百元折算一日，經折算為新臺幣後，應以新臺幣三百元、
    六百元、九百元折算一日。惟九十五年七月一日施行之刑法
    第四十一條第一項前段規定修正為：「犯最重本刑為五年以
    下有期徒刑以下之罪，而受六個月以下有期徒刑或拘役之宣
    告者，得以新臺幣一千元、二千元或三千元折算一日，易科
    罰金。」，另新修正之罰金罰鍰提高標準條例則刪除原本第
    二條之規定。是以比較新舊法結果，自以舊法所定之易科罰
    金折算標準有利於被告，故應適用修正前刑法第四十一條第
    一項前段，及修正前罰金罰鍰提高標準條例第二條之規定，
    對被告較為有利。
  (五)綜上各條文修正前、後之比較，自應適用被告行為時之法律
    ，對被告較為有利。至被告所犯行使偽造特種文書罪及詐欺
    取財罪之罰金刑最高額之部分，被告行為後，業經總統於九
    十五年六月十四日公布之增訂刑法施行法第一條之一規定：
    「中華民國九十四年一月七日刑法修正施行後，刑法分則編
    所定罰金之貨幣單位為新台幣。九十四年一月七日刑法修法
    時，刑法分則編未修正之條文定有罰金者，自九十四年一月
    七日刑法修正施行後，就其所定數額提高為三十倍。但七十
    二年六月二十六日至九十四年一月七日新增或修正之條文，
    就其所定數額提高為三倍」，並自九十五年七月一日起施行
    ，此為刑法分則貨幣單位之變更，經換算結果，與罰金罰鍰
    提高標準條例第一條前段就有關罰金刑提高之規定，數額並
    無不同。自無法律變更比較適用之問題，依一般法律適用原
    則，應適用裁判時法即刑法施行法第一條之一規定。
二、按變造係指無改作權，而擅自更改其內容之行為，即無改造
    權者，就他人原所制作完成之真正文書，於不變更其本質範
    圍內，而僅將其內容加以增刪或塗抹之謂。如將已失其效力
    之文書，改為有效，即屬偽造。是被告所塗改之王姿婷弘光
    科技大學學生證影本，業因王姿婷於九十四年六月間畢業未
    再為註冊註記而失其證明王姿婷於九十四學年度一學期仍為
    在學學生之效力，被告將該學生證影本塗改前開學生證影本
    之學號以及註冊紀錄，使該學生證影本形式上恢復證明王姿
    婷為在學學生資格之證明，即屬偽造。是被告塗改業已失效
    之王姿婷弘光科技大學學生證影本，及虛偽製作賴孟君淡江
    大學學生證影本，並持向臺北市政府社會局行使，核其所為
    係犯刑法第二百十六條、第二百十二條行使偽造特種文書罪
    ，又其偽造特種文書之低度行為，復為行使之高度行為所吸
    收，不另論罪。至公訴意旨認被告塗改王姿婷弘光科技大學
    學生證影本，及虛偽製作賴孟君淡江大學學生證影本均屬變
    造，尚有未洽，惟刑法之偽造、變造特種文書同為刑法第二
    百十二條所明定，核無變更法條之可言（最高法院八十九年
    度臺上字第五一三號判決參照），附此說明。
三、又按所謂公務員者，係謂下列人員：一、依法令服務於國家
    、地方自治團體所屬機關而具有法定職務權限，以及其他依
    法令從事於公共事務，而具有法定職務權限者。二、受國家
    、地方自治團體所屬機關依法委託，從事與委託機關權限有
    關之公共事務者；而所謂公文書係指公務員基於身分關係於
    其職務上所制作之文書而言，公立醫院之醫師，修正後刑法
    第十條第二項之定義，非屬刑法上之公務員，就其職務上所
    制作之診斷證明書，應非屬刑法第二百十一條之公文書，而
    為刑法第二百十條之私文書。又按刑法上所稱之公印，係指
    表示公署或公務員資格之印信而言，如不足以表示公署或公
    務員之資格者，不得謂之公印，即為普通印章。上訴人等所
    偽造之「交通部公路總局監理處行車執照之章」，其機關全
    銜之下既綴有「行車執照之章」數字，其非依印信條例規定
    ，由上級機關所製發之印信，以表示該機關之資格者甚明，
    自非公印；又刑法第二百十八條第一項所稱之公印，指表示
    公務機關或機關長官資格及其職務之印信而言，即俗稱大印
    與小官章，若僅為證明稅款已經繳納之稅戳，其效用顯然不
    同，自難以公印論。（最高法院六十九年臺上字第一六七六
    號、七十一年臺上字第一八三一號判例意旨參照），是中興
    醫院、台大醫院醫師對於病患診斷結果，表示其判斷意見，
    而作成之專用診斷證明書或重大傷病證明書，應屬私文書。
    至被告偽造完成之前開二紙重大傷病證明書上固有機關、科
    主任、醫師名銜戳章，但審視該戳章之內容為「台北市立中
    興醫院診斷證明書專用章」（長方形）、「國立台灣大學醫
    學院附設醫院重大傷病診斷證明專用章」（圓形）、「醫師
    ０００」（方形，印文內容不明）、「台大醫師方啟泰」（
    方形）、「醫師吳求森」（方形）顯非表示公務機關或機關
    長官資格及其職務之印信而言，即俗稱大印與小官章，且「
    台北市立中興醫院診斷證明書專用章」、「國立台灣大學醫
    學院附設醫院重大傷病診斷證明專用章」其機關全銜之下均
    綴有「診斷證明書專用章」字樣，顯非依印信條例規定，由
    上級機關所製發之印信，以表示該機關之資格者甚明，自非
    公印，是該診斷證明書、重大傷病證明書上之二枚印文，亦
    屬通常戳章，非屬公印文，自不另構成刑法第二百十八條第
    一項之偽造公印文罪，附此說明。另按偽造印文，其方法並
    無限制，亦不以所偽造之印文與原印文有差異為必要，如就
    他人之印文以影印，複製另一與原印文完全相同之印文使用
    ，既非就原來之印文加以使用，而係製造另一印文，自屬偽
    造印文（八十九年度臺上字第一四○二號判決意旨參照），
    是被告係以影印之方法取得「台北市立中興醫院診斷證明書
    專用章」（長方形）、「國立台灣大學醫學院附設醫院重大
    傷病診斷證明專用章」（圓形）、「醫師０００」（方形，
    印文內容不明）、「台大醫師方啟泰」（方形）、「醫師吳
    求森」（方形）等之印文，係屬偽造印文之行為。又新光醫
    院係私立醫院，該醫院醫師對於病患診斷結果，表示其判斷
    意見，而作成之專用診斷證明書，應屬私文書。復按法院固
    不得就未經起訴之犯罪審判，但法院於不妨害事實同一之範
    圍內，仍得自由認定事實，適用刑罰，如為有罪之判決，自
    得變更檢察官之起訴法條，此觀刑事訴訟法第三百條之規定
    自明。是本件被告行使變造之公立醫院（中興醫院）乙種診
    斷證明書（王鴻敏部分）偽造之公立醫院（臺大醫院）重大
    病證明書（被告本人及成意香部分），固合於修正前刑法第
    十條第三項公文書之定義，及合於刑法第二百十六條、第二
    百十一條之行使變造公文書及行使偽造公文書罪，惟因刑法
    第十條第二項公務員之定義已修正，致不再具有刑法上所指
    公文書之性質，已如前述，被告行使變造之公立醫院（中興
    醫院）乙種診斷證明書（王鴻敏部分）、偽造之公立醫院（
    臺大醫院）重大病證明書（被告本人及成意香部分）之行為
    ，因而不符合公訴意旨所指涉犯刑法第二百十六條、第二百
    十一條之行使偽造公文書罪、行使變造公文書罪，惟該公立
    醫院（中興醫院）乙種診斷證明書（王鴻敏部分）、公立醫
    院（臺大醫院）重大傷病證明書（被告本人及成意香部分）
    ，仍不外為該醫院醫師對於病患診斷結果，表示其判斷意見
    ，而作成之專用診斷證明書，尚具私文書之性質。是檢察官
    此部分原起訴法條因刑法第十條第二項、第三項有關公務員
    、公文書定義之修正，起訴書論以刑法第二百十六條、第二
    百十一條之行使偽造、變造公文書罪，顯有未洽，本院爰於
    不妨害起訴之同一基本事實範圍內，變更起訴法條論以刑法
    第二百十六條、第二百十條之行使偽造私文書罪及行使變造
    私文書罪。又被告以影印之方法偽造「台北市立中興醫院診
    斷證明書專用章」（長方形）、「國立台灣大學醫學院附設
    醫院重大傷病診斷證明專用章」（圓形）、「醫師０００」
    （方形，印文內容不明）、「台大醫師方啟泰」（方形）、
    「醫師吳求森」（方形）印文之行為，為其偽造重大傷病證
    明書之偽造私文書之部分行為，而偽造重大傷病證明書之私
    文書後進而行使之，偽造之低度行為復為行使之高度行為所
    吸收，均不另論罪。又被告先後於台大醫院重大傷病證明書
    （被告本人部分）上影印套用「台北市立中興醫院診斷證明
    書專用章」（長方形）、「國立台灣大學醫學院附設醫院重
    大傷病診斷證明專用章」（圓形）、「醫師０００」（方形
    ，印文內容不明）、「台大醫師方啟泰」（方形）之印文，
    以及台大醫院重大傷病證明書（成意香部分）上影印套用「
    台北市立中興醫院診斷證明書專用章」（長方形）、「國立
    台灣大學醫學院附設醫院重大傷病診斷證明專用章」（圓形
    ）、「醫師０００」（方形，印文內容不明）、「醫師吳求
    森」（方形）之印文，以及先後變造王惠蘭、王鴻敏之診斷
    證明書，及偽造被告本人及成意香之重大傷病證明書之行為
    ，均係同一時、地，基於同一偽造、變造私文書犯意下之接
    續行為，僅侵害一個法意，只論以罪質較重之偽造私文書一
    罪。末按刑法上所謂變造文書，指無制作權者，就他人所制
    作之真正文書，加以改造而變更其內容之謂，若將有制作權
    者簽名蓋章之空白文書，移作別用，則其始本無文書之內容
    存在，即非就其真實內容加以變更，自屬文書之偽造行為，
    不得以變造論；又變造文書，係指不變更原有文書之本質，
    僅就文書之內容有所更改者而言，上訴人既拆去原有宗譜三
    頁，而將另造虛偽記載之三頁訂入譜內，其文書之本質已有
    變更，自應以偽造私文書論罪（最高法院二十八年上字第二
    二七八號、二十九年上字第一七八五號判例參照），前開重
    大傷病證明書係被告將全民健康保險重大傷病證明申請書加
    以影印，並將名稱更改為重大傷病證明書，及影印上開申請
    書將上開「台大醫師方啟泰」之職章印文剪下備用，嗣將保
    險對象姓名欄更改為姓名欄，將受理日期、受理編號欄換貼
    為病歷號碼欄，注意事項、申請人簽章、申請日期、新申請
    或換發、健保局審核意見欄等欄位換貼為王鴻敏之中興醫院
    乙種診斷證明書之醫囑欄、醫師證明欄（該欄內影印套用科
    主任醫師職章印文『印文內容不明』一枚、「台北市中興醫
    院診斷證明書專用章」一枚、「醫師吳求森」職章印文一枚
    ），並偽填病名及醫囑內容，除去原「醫師吳求森」之職章
    印文，再將取自前開申請書影本上之「台大醫師方啟泰」之
    職章印文套用黏貼在醫師證明欄內診治醫師用印處，再予影
    印，復以相同方式，取得重大傷病證明書，再以筆將其年籍
    資料塗改為成意香之年籍資料、以電腦打字偽填病名、醫囑
    內容以及將「台大醫師方啟泰」之職章印文除去，再將取自
    王鴻敏之前開中興醫院乙種診斷證明書上「醫師吳求森」之
    職章印文一枚黏貼於證明書診斷病名欄醫師簽章處，再予影
    印，其文書本質顯已變更，揆諸前揭說明，自屬偽造，起訴
    書就認係變造行為，實有未洽，併此說明。又被告在重大傷
    病證明書（被告本人部分）上影印套用「台北市立中興醫院
    診斷證明書專用章」（長方形）、「國立台灣大學醫學院附
    設醫院重大傷病診斷證明專用章」（圓形）、「醫師０００
    」（方形，印文內容不明）、「台大醫師方啟泰」（方形）
    之印文，以及台大醫院重大傷病證明書（成意香部分）上影
    印套用「台北市立中興醫院診斷證明書專用章」（長方形）
    、「國立台灣大學醫學院附設醫院重大傷病診斷證明專用章
    」（圓形）、「醫師０００」（方形，印文內容不明）、「
    醫師吳求森」（方形）之印文，公訴人起訴事實雖未論及，
    然該部分事實與前揭已經起訴且論罪之部分，分別有接續犯
    及單純一罪之實質上一罪關係，應為起訴效力所及，本院自
    應併予審究。又被告行使變造私立醫院（新光醫院）乙種診
    斷證明書（王惠蘭部分）之行為，核其所為，係犯刑法第二
    百十六條、第二百十條之行使變造私文書，其變造公立醫院
    （中興醫院）乙種診斷證明書（王鴻敏部分）及變造私立醫
    院（新光醫院）乙種診斷證明書（王惠蘭部分）私文書之低
    度行為復為行使之高度行為所吸收，均不另論罪。
四、被告以偽造之特種文書及私文書向臺北市政府社會局詐取低
    收入戶補助及低收入戶戶內人口就學生活補助費之行為，核
    其所為係犯刑法第三百三十九條第一項詐欺取財罪。
五、被告先後多次行使偽造特種文書、詐欺取財犯行，時間緊接
    ，方法相同，均各觸犯構成要件相同之罪名，顯皆係基於概
    括犯意反覆為之，均為連續犯，依修正前刑法第五十六條之
    規定，各以罪質較重之行使偽造特種文書一罪，及詐欺取財
    一罪論，並均加重其刑。被告所犯上開行使特種文書、行使
    偽造私文書、詐欺取財三罪間，有方法結果之牽連關係，依
    修正前刑法第五十五條後段之規定，應從一重之行使偽造私
    文書罪處斷。
肆、撤銷改判之理由及科刑：
一、原審細為審究，予以論罪科刑，固非無見，惟查：(一)王姿婷
    名義之弘光科技大學之學生證影本，因王姿婷於九十四年六
    月間畢業未再為註冊註記，而失其證明王姿婷於九十四年學
    年度尚具在學學生身分之效力，被告該學生證影本塗改學號
    及註冊紀錄，已使原已失效之學生證恢復原有之證明效力，
    係屬偽造特種文書之行為，原判決認此部分係屬變造種文書
    之犯行，尚有未洽。(二)被告偽造其本人及成意香之台大醫院
    重大傷病證明書，其偽造之方式固屬雷同，但原審未細究該
    等證明書上有關醫師簽章印文之差異，未於原判決加以區別
    ，亦有未洽。(三)又按偽造印文，其方法並無限制，亦不以所
    偽造之印文與原印文有差異為必要，如就他人之印文以影印
    ，複製另一與原印文完全相同之印文使用，既非就原來之印
    文加以使用，而係製造另一印文，自屬偽造印文（八十九年
    度臺上字第一四○二號判決意旨參照），是被告係以影印之
    方法取得「台北市立中興醫院診斷證明書專用章」（長方形
    ）、「國立台灣大學醫學院附設醫院重大傷病診斷證明專用
    章」（圓形）、「醫師０００」（方形，印文內容不明）、
    「台大醫師方啟泰」（方形）、「醫師吳求森」（方形）等
    之印文，係屬偽造印文之行為，且該偽造之印文，尚應依刑
    法第二百十九條為沒收之諭知，原判決均未論及，實有未洽
    。檢察官上訴意旨認被告所為行使偽造重大傷病證明書之行
    為犯係刑法第二百十六條、第二百十一條之行使偽造公文書
    罪尚非有理，已如前述，另被告上訴以其處境堪憐原判決量
    刑過重求為從輕量刑，亦無理由，惟原判決即有前述可議之
    處，自應由本院予以撤銷改判。爰審酌被告為圖取低收入戶
    補助及低收入戶戶內人口就學生活補助費，竟偽造、變造學
    生證、醫院診斷證明書及重大傷病證明書，危害臺北市政府
    社會局對於低收入戶管理之正確性、新光醫院及中興醫院出
    具診斷證明書之正確性、臺大醫院出具重大傷病證明書之正
    確性，暨王姿婷、賴孟君、王惠蘭、王鴻敏、成意香、方啟
    泰醫師、吳求森醫師以及姓名不詳之科主任醫師甚鉅，惡性
    非輕，且迄未返還其所詐領之款項，惟其犯後坦承犯行，態
    度尚可，兼衡其品行、智識程度、生活狀況等一切情狀，量
    處如主文第二項所示之宣告刑，並依修正前刑法第四十一條
    第一項前段諭知易科罰金之折算標準，又被告犯罪之時間，
    係在九十六年四月二十四日以前，復無其他不合中華民國九
    十六年罪犯減刑條例所定不得減刑之情形，應依同條例第二
    條第一項第三款之規定，減為二分之一，即有期徒刑三月，
    並依修正前刑法第四十一條第一項前段諭知易科罰金之折算
    標準。
二、至被告甲○○名義之台大醫院重大傷病證明書上偽造之「台
    北市立中興醫院診斷證明書專用章」（長方形）印文一枚、
    「國立台灣大學醫學院附設醫院重大傷病診斷證明專用章」
    （圓形）印文一枚、「醫師０００」（方形，印文內容不明
    ）印文一枚、「台大醫師方啟泰」（方形）印文二枚，以及
    成意香名義之台大醫院重大傷病證明書上偽造之印文「台北
    市立中興醫院診斷證明書專用章」（長方形）印文一枚、「
    國立台灣大學醫學院附設醫院重大傷病診斷證明專用章」（
    圓形）印文一枚、「醫師０００」（方形，印文內容不明）
    印文一枚、「醫師吳求森」（方形）印文二枚，不問屬何人
    所有，均應依刑法第二百十九條之規定宣告沒收。
據上論斷，應依刑事訴訟法第三百六十九條第一項前段、第三百
六十四條、第二百七十三條之一第一項、第二百九十九條第一項
前段、第三百條，刑法第二條第一項前段、第二百十六條、第二
百十二條、第二百十條、第二百十九條、第三百三十九條第一項
，修正前刑法第五十六條、第五十五條後段、第四十一條第一項
前段，刑法施行法第一條之一，中華民國九十六年罪犯減刑條例
第二條第一項第三款、第七條、第九條，修正前罰金罰鍰提高標
準條例第二條，判決如主文。
本案經檢察官陳大偉到庭執行職務。
中　　華　　民　　國　　96　　年　　11　　月　　2 　　日
       　　　　　 刑事第十五庭審判長法　官  吳昭瑩
                                    法　官  李正紀
                                    法　官  李釱任
以上正本證明與原本無異。
如不服本判決，應於收受送達後十日內向本院提出上訴書狀，其
未敘述上訴之理由者並得於提起上訴後十日內向本院補提理由書
（均須按他造當事人之人數附繕本）。
                                    書記官  洪秋帆
中　　華　　民　　國　　96　　年　　11　　月　　5 　　日
附表：
┌─┬───┬────┬──────────────────┬───┐
│編│名義人│被偽造之│被偽造之印文及數量                  │性質  │
│號│  　　│文書名稱│　　                                │      │
├─┼───┼────┼──────────────────┼───┤
│1 │甲○○│重大傷病│台北市立中興醫院診斷證明書專用章」（│私文書│
│　│      │證明書（│長方形）印文一枚、「國立台灣大學醫學│      │
│　│      │國立台灣│院附設醫院重大傷病診斷證明專用章」（│      │
│　│      │大學醫學│圓形）印文一枚、「醫師０００」（方形│      │
│  │      │院附設醫│，印文內容不明）印文一枚、「台大醫師│      │
│  │      │學院）  │方啟泰」（方形）印文二枚。          │      │
├─┼───┼────┼──────────────────┼───┤
│2 │成意香│重大傷病│台北市立中興醫院診斷證明書專用章」（│私文書│
│　│      │證明書（│長方形）印文一枚、「國立台灣大學醫學│      │
│　│      │國立台灣│院附設醫院重大傷病診斷證明專用章」（│      │
│　│      │大學醫學│圓形）印文一枚、「醫師０００」（方形│      │
│  │      │院附設醫│，印文內容不明）印文一枚、「醫師吳求│      │
│  │      │學院）  │森」（方形）印文二枚。              │      │
└─┴───┴────┴──────────────────┴───┘
附錄：本案論罪科刑法條全文
刑法第210 條
偽造、變造私文書，足以生損害於公眾或他人者，處五年以下有
期徒刑。
法第216 條
行使第210條至第215條之文書者，依偽造、變造文書或登載不實
事項或使登載不實事項之規定處斷。
刑法第219 條
偽造之印章、印文或署押，不問屬於犯人與否，沒收之。
